---
title: "Adatvizualizáció demonstráció"
output: github_document
---

<style>
body {
text-align: justify}
</style>

```{r setup, include=FALSE}
knitr::opts_chunk$set(echo = TRUE, fig.align='center')
```

Ez a dokumentum az adatvizualizáció néhány gondolatát kívánja szemléltetni egy konkrét példán. Nem bevezetést szeretne adni, hanem sokkal inkább motivációt, hogy az adatvizualizáció

- miért fontos,
- hogyan lehet elemi építőkövekből akár egészen bonyolult vizualizációkat is összerakni,
- végezetül, hogy mindez milyen hatékonyan megvalósítható az `R` (és megfelelő csomagok: `data.table` és `lattice`) használatával.

A konkrét esettanulmányunk a [Nemzeti Rákregiszter](http://www.onkol.hu/hu/nemzeti_rakregiszter) (NRR) adatainak vizualizálása lesz. Az NRR hazánk egyik legnagyobb hagyományú betegségregisztere, melye a rákos esetek számát gyűjti átfogóan, több mint egy évtizedre visszamenően Magyarországon. Ami a mostani szempontunkból még fontosabb, az adatok nyilvánosan elérhetőek, sőt, le is bonthatóak ráktípus (diagnózis), diagnózis éve, beteg életkora, neme és lakhelye (megye szinten) szerint. Ezért a többdimenziós adatvizualizálásra is kitűnő példa, ráadásul könnyen megfogalmazhatóak olyan kérdések, melyek -- tényleg -- fontosak a gyakorlatban, és melyeknél az adatvizualizáció nagyon fontos segítséget jelent.

Nézzük is ezt meg! Először betöltjük az adatokat:
```{r, message=FALSE}
library( lattice )
library( data.table )
library( Hmisc )
```

```{r}
RawData <- readRDS( "RawDataLongWPop.dat" )
```

Íme az adatbázis:
```{r}
RawData
```

# Alapgondolatok

Az adatvizualizációnak két fő kérdésre kell választ adnia.

- Mi az ábrázolás *központi* célja? Ez meghatározza azt, hogy milyen jellegű ábrát kell használunk, vonaldiagramot, oszlopdiagramot, térképet, stb. A mostani példánkban ez legyen a következő kérdés: hogyan függ egy betegség előfordulása az életkortól? (Ez egy releváns orvosi kérdés, a legtöbb rák gyakoribb idősebb életkorban, de van, aminek gyerekkorban is van egy kisebb csúcsa stb. Az incidencia az esetek számának ráosztása a lakosságra és egységnyi időre, tipikusan esetszám/100 ezer fő/év mértékegységben szokás megadni. Természetesen számolhatunk valamilyen szűkített csoportra is, például férfiakra, ez esetben a számlálóban a férfi betegek száma van, de a nevezőbe is a férfilakosság nagyságát rakjuk, hogy konzisztensek maradjunk.) Az NRR adatai lehetővé teszik e kérdés vizsgálatát, csak épp önmagukban, mint számtenger, szinte használhatatlanok. A vizualizáció célja épp az, hogy e használhatatlan számtengert átalakítsuk olyan ábrává, melyet az orvosok, vagy akár az érdeklődő laikusok is jól meg tudnak érteni.
- Mit kezdjünk a többi dimenzióval? A "többi" jelen esetben azt jelenti: azok a dimenziók, melyek nem az ábrázolás központi tárgyát képezik. Ezek azonban egyáltalán nem mellékesek, sőt, az átadott információtartalmaz, az ábra értelmezhetősége nagyban múlik azon, hogy ezeket a dimenziókat hogyan kezeljük.

Jelen anyag elsősorban a második kérdésre fog fókuszálni. A mostani példában a "fő" dimenzió az (esetszámból és lakosságszámból kiszámolt) incidencia és az életkor lesz, célszerűen előbbi a függőleges, utóbbi a vízszintes tengelyre kerül egy vonaldiagramon, a "többi" dimenzió pedig az év, megye, nem és diagnózis. 4 dimenzió van tehát, amivel "kezdeni kell" valamit, és a többdimenziós adatvizualizáció sava-borsa épp az lesz, hogy hogyan és mit kezdünk az egyes dimenziókkal.

A vizualició elvégzésére alapvetően a `lattice` könyvtárat fogjuk használni, az adatbázis kezelésére pedig a `data.table` csomagot.

# Dimenziók kezelése

A többdimenziós adatvizualizáció egyik fő kérdése tehát a "többi dimenzió" kezelése. Lássuk a módszereket!

## Dimenziótól megszabadulás szűkítéssel

Az egyik lehetőség, hogy a dimenziót azáltal tüntetjük el, hogy egyetlen értékre szűkítjük.

Például egy konkrét kombinációt kiválasztva minden dimenzióra:

```{r}
RawData[ Year==2015&County=="Budapest"&Sex=="Férfi"&ICDCode=="C18" ]
```

Ez már ábrázolható minden további megfontolás nélkül:

```{r}
xyplot( N/Population*1e5 ~ Age,
        data = RawData[ Year==2015&County=="Budapest"&Sex=="Férfi"&ICDCode=="C18" ],
        type = "l" )
```

Itt most kézzel számoltuk ki az incidenciát, de elegánsabb (és a későbbiekben jobban használható), ha ezt is az adatbázisban tesszük meg. (Bár a `lattice` támogatja az egyszerű műveletek formulában történő elvégzését -- ezért működött az előbbi is -- de erre jobb ha nem építünk, mert bonyolultabb műveleteknél, pláne, ha adatbázist is manipulálni kell, ez nem fog működni. A `data.table` azonban ilyenkor is használható -- épp ez az egyik fő előnye.) Jobb tehát, ha eleve is ezt szokjuk meg:

```{r}
RawData[ Year==2015&County=="Budapest"&Sex=="Férfi"&ICDCode=="C18", .( Inc = N/Population*1e5, Age ) ]
```

Mivel most egyetlen sorig leszűkítettük (egy adott életkorra), így ez is jó, de vegyük észre, hogy igazából arról van szó, hogy az életkor szerint csoportosítunk:

```{r}
RawData[ Year==2015&County=="Budapest"&Sex=="Férfi"&ICDCode=="C18",
         .( Inc = N/Population*1e5 ), .( Age ) ]
```

A későbbiek szempontjából jobb ezt megjegyezni, hiszen ha nem minden változó szerint szűkítünk, akkor csak ez fog működni.

Természetesen az ábrázolás ugyanaz, mint a legelső esetben is volt:

```{r}
xyplot( Inc ~ Age,
        data = RawData[ Year==2015&County=="Budapest"&Sex=="Férfi"&ICDCode=="C18",
                        .( Inc = N/Population*1e5 ), .( Age ) ],
        type = "l" )
```

## Dimenziótól megszabadulás aggregálással

A második lehetőség, hogy egy dimenziót megtartunk összes értékével, de az ezeket az értékeket aggregáljuk, például összegezzük.

Most a négy dimenzióból csak hármat szűkítsünk, a megyét nem: afölött aggregálunk. A megoldás nagyon könnyű, egész egyszerűen ki kell hagynunk a megyét a szűkítések felsorolásából. Természetesen ne felejtsük el, hogy így már az esetszámot és a lélekszámot szummáznunk kell, hiszen minden életkori résztáblában 20 sor lesz (az összes megye):

```{r}
RawData[ Year==2015&Sex=="Férfi"&ICDCode=="C18", .( Inc = sum( N )/sum( Population )*1e5 ), .( Age ) ]
```

(Év, nem és daganattípus szerint szűkítettünk, így ezek eleve rögzítettek, majd pedig életkor szerint képeztünk résztáblákat, így az egyes résztáblákban az is le lesz rögzítve, ezért lesz 20 sor mindegyikben -- hiszen már csak a megye maradt lerögzítetlen. Az összegzés tehát ezen 20 megye adatainak összeadását jelenti.)

És persze nehogy `sum( N/Population )`-t írjunk, hiszen $1/2+1/3$ nagyon nem ugyanaz mint $2/5$.

Ezt ábrázolva hasonló eredményt kapunk, de immár az összes megyére vonatkozik az eredmény:

```{r}
xyplot( Inc ~ Age,
        data = RawData[ Year==2015&Sex=="Férfi"&ICDCode=="C18",
                        .( Inc = sum( N )/sum( Population )*1e5 ), .( Age ) ],
        type = "l" )
```

Természetesen nem muszáj csak egy dimenzió felett aggregálni. Mondjuk, hogy nem csak az összes megyére, hanem mindkét nemre vonatkozó adatokat szeretnénk, ez esetben egyetlen dolgunk van: a nemet is kihagyni a szűkítések listájából. (Az összegzés már eleve ott van, legfeljebb most nem 20, hanem 40 sor fog összeadódni.) A megoldás tehát:

```{r}
xyplot( Inc ~ Age,
        data = RawData[ Year==2015&ICDCode=="C18",
                        .( Inc = sum( N )/sum( Population )*1e5 ), .( Age ) ],
        type = "l" )
```

Az elv tehát nagyon egyszerű: ami szerint szeretnénk szűkíteni, azt írjuk bele a szűkítési listába -- amit pedig nem írunk bele, a fölött automatikusan aggregálni fogunk. Csak ne felejtsük el a szummázást kiírni, és életkor szerint csoportosítani.

## Dimenziótól megszabadulás külön ábrázolással

A harmadik lehetőség, hogy egy dimenziótól igazából nem szabadulunk meg, csak külön ábrázoljuk. A példa kedvéért a nemet vizsgáljuk (a másik három dimenziót továbbra is szűkítjük). Mivel igazából nem szabadulunk meg, ezért a szerint is csoportosítanunk kell (természetesen az életkor mellett, és természetesen továbbra is szummáznunk kell):

```{r}
RawData[ ICDCode=="C18"&County=="Budapest"&Year==2015,
         .( Inc = sum( N )/sum( Population )*1e5 ), .( Age, Sex ) ]
```

De ne feledjük: így igazából nem szabadultunk meg a dimenziótól -- tehát ezt a függőben maradt dimenziót grafikus úton kell kezelnünk! Ennek két alapvető útja van.

### Külön ábrázolás egy ábrán, de más színnel

Az ábra marad ugyanaz, színnel különböztetjük meg a csoportokat (jelen esetben nem szerinti csoportokat):

```{r}
xyplot( Inc ~ Age, groups = Sex,
        data = RawData[ ICDCode=="C18"&County=="Budapest"&Year==2015,
                        .( Inc = sum( N )/sum( Population )*1e5 ),
                        .( Age, Sex ) ],
        type = "l", auto.key = list( columns = 2, points = FALSE, lines = TRUE ) )
```

Általánosságban az mondható, hogy ez a módszer teszi a görbéket jobban összehasonlíthatóvá, hiszen egymáson futnak (persze megkülönböztethetően).

### Külön ábrázolás külön paneleken

A másik lehetőség, hogy kis részábrákat, paneleket alkalmazunk:

```{r}
xyplot( Inc ~ Age | Sex,
        data = RawData[ ICDCode=="C18"&County=="Budapest"&Year==2015,
                        .( Inc = sum( N )/sum( Population )*1e5 ),
                        .( Age, Sex ) ],
        type = "l", layout = c( 2, 1 ) )
```

Itt az összevetés nehezebb, hiszen nem ugyanott vannak a görbék. De egy dologra fontos emlékeznünk: ha az érdekel minket, hogy a görbe balra-jobbra elmozdult-e, akkor érdemes az ábrákat egymás alá, ha az érdekel, hogy fel-le elmozdult-e, akkor egymás mellé raknunk.

## A módszerek kombinálása

A dolog igazi erejét az adja, amikor a különböző módszereket kombináljuk. Legyen mondjuk a cél a következő: diagnózis szerint szűkítünk, megyéket aggregáljuk, az éveket külön paneleken, a nemeket egy ábrán külön színekkel ábrázoljuk!

Ez első hallásra kicsit ijesztően hangozhat, de valójában a világon semmi bonyolultság nincs benne, egyszerűen kombinálni kell az eddig látott megoldásokat:

```{r}
xyplot( Inc ~ Age | factor( Year ), groups = Sex,
        data = RawData[ ICDCode=="C18", .( Inc = sum( N )/sum( Population )*1e5 ), .( Age, Sex, Year ) ],
        type = "l", auto.key = list( columns = 2, points = FALSE, lines = TRUE ), as.table = TRUE )
```

Fontos végiggondolni, hogy ez mit mutat meg jól! Mivel a nemek vannak különböző színnel ábrázolva, ezért azok vethetőek jól össze, az évek, tehát az időbeli alakulás csak kevésbé.

Természetesen a dolog meg is fordítható:

```{r}
xyplot( Inc ~ Age | Sex, groups = factor( Year ),
        data = RawData[ ICDCode=="C18", .( Inc = sum( N )/sum( Population )*1e5 ), .( Age, Sex, Year ) ],
        type = "l", auto.key = list( columns = 2, points = FALSE, lines = TRUE ), as.table = TRUE )
```

A probléma itt az, hogy a rengeteg szín miatt nehezen áttekinthető az ábra (ennél kicsit több is igaz: mivel a `lattice` egy idő után elkezdi reciklálni a színeket, így igazából nem is egyértelmű).

Gondoljuk meg, hol itt a probléma: az év az valójában *ordinális* tulajdonság, de a fenti színezés ezt nem tükrözi (mondhatni: *nominális*). Az ember e ponton megkérdezhetné, hogy mégis, hogyan lehetne egy színezés ordinális?! Például így:

```{r}
xyplot( Inc ~ Age | Sex, groups = factor( Year ),
        data = RawData[ ICDCode=="C18", .( Inc = sum( N )/sum( Population )*1e5 ), .( Age, Sex, Year ) ],
        type = "l", auto.key = list( columns = 4, points = FALSE, lines = TRUE ), as.table = TRUE,
        par.settings = list( superpose.line = list(
                col = colorRampPalette( c( "green", "red" ) )( length( unique( RawData$Year ) ) ) ) ) )
```

Lehet, hogy az egyes konkrét éveket továbbra is nehéz leolvasni, de az *össztendencia* tökéletesen láthatóvá vált (férfiaknál romló helyzet időben, nőknél nincs érdemi változás) annak ellenére is, hogy ilyen sok görbe van az ábrán! Mindössze azáltal, hogy ügyesen választottuk meg az adatvizualizációt.

Visszatérve az eredeti gondolatra, láthatjuk, hogy minden dimenzióval kezdeni kell valamit (szűkítés, aggregálás, külön ábrázolás más színnel, külön ábrázolás más panelen), mivel pedig a dimenziók száma sem kevés, jelen példában öt, ki lehet számolni, hogy hány lehetséges megoldás van... Amit nagyon fontos érteni, hogy ezek mindegyike értelmes ábra, csak épp az a kérdés, hogy mire. Fordítva elmondva: azt kell jól érteni, hogy az egyes választások az adatok mely aspektusát teszik jól, jobban láthatóvá!

## További lehetőségek

További csomagokkal egyéb speciális lehetőségek is elérhetőek. Például készítsük el az előbbi ábrát a `Hmisc` nevű csomaggal! Látszólag nem lesz nagy különbség, csak annyi történik, hogy az egyes görbék mellettük lesznek feliratozva (sokan ezt is jobban szeretik, itt mondjuk nem annyira számít, de ha kevés panel lenne, viszont egy panelen sok különböző színű vonal, akkor sokkal inkább lenne jelentősége):

```{r}
xYplot( Inc ~ Age | factor( Year ), groups = Sex,
        data = RawData[ ICDCode=="C18", .( Inc = sum( N )/sum( Population )*1e5 ), .( Age, Sex, Year ) ],
        type = "l", as.table = TRUE )
```

Az igazi ereje azonban az a csomagnak, hogy konfidenciaintervallumok játszi könnyedséggel ábrázolhatóak. Ezek kiszámolása nem nehéz (egy leszűkítettebb példán, hogy jobban áttekinthető legyen):

```{r}
RawData[ Year==2015&County=="Budapest"&Sex=="Férfi"&ICDCode=="C18",
         with( binom.test( N, round( Population ) ),
               list( est = estimate, cilwr = conf.int[1], ciupr = conf.int[2] ) ),
         .( Age ) ]
```

(Ne felejtsük el, hogy a `data.table`-ben a `.( )` szintaktika igazából a `list`-et helyettesíti. Viszont mivel itt mi -- a `with`-del -- eleve listát adunk vissza, így a külön `.( )`-re nincs szükség.)

Most terjesszük ki ezzel az előző ábrát:

```{r}
xYplot( Cbind( est*1e5, cilwr*1e5, ciupr*1e5 ) ~ Age | factor( Year ), groups = Sex, ylab = "Inc",
        data = RawData[ ICDCode=="C18", with( binom.test( sum( N ), round( sum( Population ) ) ),
                                              list( est = estimate, cilwr = conf.int[1], ciupr = conf.int[2] ) ),
                        .( Age, Sex, Year ) ], type = "l", as.table = TRUE )
```

Eljutottunk oda, egyszerű lépések összerakásával, hogy ilyen ábrát már igazán nem lenne könnyű más módon előállítani! A dolog igazi ereje, hogy mindezt 4 (!) sorban, de ami még jobb, úgy, hogy a kód kis gyakorlattal szinte kiolvasható mint egy angol mondat.

## Interaktívvá tétel webes felületen

A fenti megoldás inherens hátránya, hogy `R`-et igényel. A lefuttatása feltétlenül, ha meg valamit módosítani kell (például másik ráktípusra szeretnénk szűkíteni), akkor valamilyen szinten még módosítani is kell tudni a kódot. Mennyivel jobb lenne egy olyan megoldás, mely `R` tudás (és egyáltalán, telepített `R`) nélkül is használható, és kényelmesen kezelhető!

Erre kínál megoldást a `shiny` csomag. Sőt, ennél többre is, ezzel ugyanis a webre tehetjük ki a megoldásunkat, jól kezelhető webes felülettel, mely egyrészt semmilyen `R` tudást nem igényel, másrészt nagyon kényelmessé teszi az ábrázolás testreszabását (például a szűkítések átállítását). Az egészben az a jó, hogy webes felület kialakítása *maga* sem igényel semmilyen webes tudást, tisztán `R`-ben elintézhető!

Minderre mutat példát a [https://research.physcon.uni-obuda.hu/](https://research.physcon.uni-obuda.hu/) címen elérhető 'Rákregiszter vizualizátor' alkalmazás.

Érdemes megjegyezni, hogy ennek *teljes* kódja (beleértve a webes interfész kialakítását _és_ az összes ábrázolási lehetőség összes kódját, többféle grafikontól a térképen át a regressziós modellezésig) nincs 450 sor!