---
title: "Adatvizualizáció demonstráció"
output: github_document
---

```{r setup, include=FALSE}
knitr::opts_chunk$set(echo = TRUE)
```

Ez a dokumentum az adatvizualizáció néhány gondolatát kívánja szemléltetni egy konkrét példán. Nem bevezetést szeretne adni, hanem sokkal inkább motivációt, hogy az adatvizualizáció

- miért fontos,
- hogyan lehet elemi építőkövekből akár egészen bonyolult vizualizációkat is összerakni,
- végezetül, hogy mindez milyen hatékonyan megvalósítható az `R` (és megfelelő csomagok) használatával.

A konkrét esettanulmányunk a [Nemzeti Rákregiszter](http://www.onkol.hu/hu/nemzeti_rakregiszter) (NRR) adatainak vizualizálása lesz. Az NRR hazánk egyik legnagyobb hagyományú betegségregisztere, melye a rákos esetek számát gyűjti átfogóan, több mint egy évtizedre visszamenően Magyarországon. Ami a mostani szempontunkból még fontosabb, az adatok nyilvánosan elérhetőek, sőt, le is bonthatóak ráktípus (diagnózis), diagnózis éve, beteg életkora, neme és lakhelye (megye szinte) szerint. Ezért a többdimenziós adatvizualizálásra is kitűnő példa, ráadásul könnyen megfogalmazhatóak olyan kérdések, melyek - tényleg - fontosak a gyakorlatban, és melyeknél az adatvizualizáció nagyon fontos segítséget jelent.

Nézzük is ezt meg! Először betöltjük az adatokat:
```{r, message=FALSE}
library( lattice )
library( data.table )
library( Hmisc )
```

```{r}
RawData <- readRDS( "RawDataLongWPop.dat" )
```


Íme az adatbázis:
```{r}
RawData
```



# Alapgondolatok

Az adatvizualizációnak két fő kérdésre kell választ adnia.

- Mi az ábrázolás _központi_ célja? Ez meghatározza azt, hogy milyen jellegű ábrát kell használunk, vonaldiagramot, oszlopdiagramot, térképet, stb. A mostani példánkban ez legyen a következő kérdés: hogyan függ egy betegség előfordulása az életkortól? (Ez egy releváns orvosi kérdés, a legtöbb rák gyakoribb idősebb életkorban, de van, aminek gyerekkorban is van egy kisebb csúcsa stb. Az incidencia az esetek számának ráosztása a lakosságra és egységnyi időre, tipikusan esetszám/100 ezer fő/év mértékegységben szokás megadni. Természetesen számolhatunk valamilyen szűkített csoportra is, például férfiakra, ez esetben a számlálóban a férfi betegek száma van, de a nevezőbe is a férfilakosság nagyságát rakjuk, hogy konzisztensek maradjunk.) Az NRR adatai lehetővé teszik e kérdés vizsgálatát, csak épp önmagukban, mint számtenger, szinte használhatatlanok. A vizualizáció célja épp az, hogy e használhatatlan számtengert átalakítsuk olyan ábrává, melyet az orvosok, vagy akár az érdeklődő laikusok is jól meg tudnak érteni.
- Mit kezdjünk a többi dimenzióval? A "többi" jelen esetben azt jelenti: azok a dimenziók, melyek nem az ábrázolás központi tárgyát képezik. Ezek azonban egyáltalán nem mellékesek, sőt, az átadott információtartalmaz, az ábra értelmezhetősége nagyban múlik azon, hogy ezeket a dimenziókat hogyan kezeljük.

Jelen anyag elsősorban a második kérdésre fog fókuszálni. A mostani példában a "fő" dimenzió az (esetszámból és lakosságszámból kiszámolt) incidencia és az életkor lesz, célszerűen előbbi a függőleges, utóbbi a vízszintes tengelyre kerül egy vonaldiagramon, a "többi" dimenzió pedig az év, megye, nem és diagnózis.

A vizualició elvégzésére alapvetően a `lattice` könyvtárat fogjuk használni, az adatbázis kezelésére pedig a `data.table` csomagot.

# Dimenziók kezelése

A többdimenziós adatvizualizáció egyik fő kérdése tehát a "többi dimenzió" kezelése. Lássuk a módszereket!

## Dimenziótól megszabadulás szűkítéssel

Az egyik lehetőség, hogy a dimenziót azáltal tüntetjük el, hogy egyetlen értékre szűkítjük.

Például egy konkrét kombinációt kiválasztva minden dimenzióra:

```{r}
RawData[ Year==2015&County=="Budapest"&Sex=="Férfi"&ICDCode=="C18" ]
```

Ez már ábrázolható minden további megfontolás nélkül:

```{r}
xyplot( N/Population*100000 ~ Age,
        data = RawData[ Year==2015&County=="Budapest"&Sex=="Férfi"&ICDCode=="C18" ],
        type = "l" )
```

Itt most kézzel számoltuk ki az incidenciát, de elegánsabb (és a későbbiekben jobban használható), ha ezt is az adatbázisban tesszük meg:

```{r}
RawData[ Year==2015&County=="Budapest"&Sex=="Férfi"&ICDCode=="C18",
         .( Inc = N/Population*100000, Age ) ]
```

Természetesen az ábrázolás ugyanez:

```{r}
xyplot( Inc ~ Age,
        data = RawData[ Year==2015&County=="Budapest"&Sex=="Férfi"&ICDCode=="C18",
                        .( Inc = N/Population*100000, Age ) ],
        type = "l" )
```

## Dimenziótól megszabadulás aggregálással

A második lehetőség, hogy egy dimenziót megtartunk összes értékével, de az ezeket az értékeket aggregáljuk, például összegezzük.

Most a négy dimenzióból csak hármat szűkítsünk, a megyét nem: afölött aggregálunk. Íme:

```{r}
RawData[ Year==2015&Sex=="Férfi"&ICDCode=="C18", .( Inc = sum( N )/sum( Population )*100000 ), .( Age ) ]
```

(Az életkort már eddig is berakhattunk volna aggregációs argumentumba, de nem lett volna jelentősége. Most viszont már muszáj: ez a szintaktika azt jelenti, hogy életkori csoportokat veszünk, ez magyarul azt fogja jelenti, hogy a csoportban a 20 megye lesz, az összegzés tehát ezen 20 megye adatainak összeadását jelenti.)

Ezt ábrázolva hasonló eredményt kapunk, de immár az összes megyére vonatkozik az eredmény:

```{r}
xyplot( Inc ~ Age,
        data = RawData[ Year==2015&Sex=="Férfi"&ICDCode=="C18",
                        .( Inc = sum( N )/sum( Population )*100000 ), .( Age ) ],
        type = "l" )
```

## Dimenziótól megszabadulás külön ábrázolással

A harmadik lehetőség, hogy egy dimenziótól igazából nem szabadulunk meg, csak külön ábrázoljuk. A példa kedvéért a nemet vizsgáljuk (a másik három dimenziót továbbra is szűkítjük). Mivel igazából nem szabadulunk meg, ezért a szerint is csoportosítanunk kell:

```{r}
RawData[ ICDCode=="C18"&County=="Budapest"&Year==2015,
         .( Inc = sum( N )/sum( Population )*100000 ), .( Age, Sex ) ]
```

A külön ábrázolásnak két alapvető útja van.

### Külön ábrázolás egy ábrán, de más színnel

Az ábra marad ugyanaz, színnel különböztetjük meg a csoportokat (jelen esetben nem szerinti csoportokat):

```{r}
xyplot( Inc ~ Age, groups = Sex,
        data = RawData[ ICDCode=="C18"&County=="Budapest"&Year==2015,
                        .( Inc = sum( N )/sum( Population )*100000 ),
                        .( Age, Sex ) ],
        type = "l", auto.key = list( columns = 2, points = FALSE, lines = TRUE ) )
```

### Külön ábrázolás külön paneleken

A másik lehetőség, hogy kis részábrákat, paneleket alkalmazunk:

```{r}
xyplot( Inc ~ Age | Sex,
        data = RawData[ ICDCode=="C18"&County=="Budapest"&Year==2015,
                        .( Inc = sum( N )/sum( Population )*100000 ),
                        .( Age, Sex ) ],
        type = "l" )
```

## A módszerek kombinálása

A dolog igazi sava-borsát (mondhatjuk: igazi erejét) az adja, amikor a különböző módszereket kombináljuk. Legyen mondjuk a cél a következő: diagnózis szerint szűkítünk, megyéket aggregáljuk, az éveket külön paneleken, a nemeket egy ábrán külön színekkel ábrázoljuk!

Ez első hallásra kicsit ijesztően hangozhat, de valójában a világon semmi bonyolultság nincs benne, egyszerűen kombinálni kell az eddig látott megoldásokat:

```{r}
xyplot( Inc ~ Age | factor( Year ), groups = Sex,
        data = RawData[ ICDCode=="C18", .( Inc = sum( N )/sum( Population )*100000 ), .( Age, Sex, Year ) ],
        type = "l", auto.key = list( columns = 2, points = FALSE, lines = TRUE ), as.table = TRUE )
```

## További lehetőségek

További csomagokkal egyéb speciális lehetőségek is elérhetőek. Például készítsük el az előbbi ábrát a `Hmisc` nevű csomaggal! Látszólag nem lesz nagy különbség, csak annyi történik, hogy az egyes görbék mellettük lesznek feliratozva (sokan ezt is jobban szeretik):

```{r}
xYplot( Inc ~ Age | factor( Year ), groups = Sex,
        data = RawData[ ICDCode=="C18", .( Inc = sum( N )/sum( Population )*100000 ), .( Age, Sex, Year ) ],
        type = "l", as.table = TRUE )
```

Az igazi ereje azonban az a csomagnak, hogy konfidenciaintervallumok játszi könnyedséggel ábrázolhatóak. Ezek kiszámolása nem nehéz (egy leszűkítettebb példán, hogy jobban áttekinthető legyen):

```{r}
RawData[ Year==2015&County=="Budapest"&Sex=="Férfi"&ICDCode=="C18",
         with( binom.test( N, round( Population ) ),
               list( est = estimate, cilwr = conf.int[ 1 ], ciupr = conf.int[ 2 ] ) ),
         .( Age ) ]
```

Most terjesszük ki ezzel az előző ábrát:

```{r}
xYplot( Cbind( est*100000, cilwr*100000, ciupr*100000 ) ~ Age | factor( Year ), groups = Sex,
        data = RawData[ ICDCode=="C18",
                        with( binom.test( sum( N ), round( sum( Population ) ) ),
                              list( est = estimate, cilwr = conf.int[ 1 ], ciupr = conf.int[ 2 ] ) ),
                        .( Age, Sex, Year ) ],
        type = "l", as.table = TRUE )
```

Eljutottunk oda, egyszerű lépések összerakásával, hogy ilyen ábrát már igazán nem lenne könnyű más módon előállítani! A dolog igazi ereje, hogy mindezt 6 sorban, de ami még jobb, úgy, hogy a kód kis gyakorlattal szinte kiolvasható mint egy angol mondat.

## Interaktívvá tétel webes felületen

A fenti megoldás inherens hátránya, hogy `R`-et igényel. A lefuttatása feltétlenül, ha meg valamit módosítani kell (például másik ráktípusra szeretnénk szűkíteni), akkor valamilyen szinten még módosítani is kell tudni a kódot. Mennyivel jobb lenne egy olyan megoldás, mely `R` tudás (és egyáltalán, telepített `R`) nélkül is használható, és kényelmesen kezelhető!

Erre kínál megoldást a `shiny` csomag. Sőt, ennél többre is, ezzel ugyanis a webre tehetjük ki a megoldásunkat, jól kezelhető webes felülettel, mely egyrészt semmilyen `R` tudást nem igényel, másrészt nagyon kényelmessé teszi az ábrázolás testreszabását (például a szűkítések átállítását). Az egészben az a jó, hogy webes felület kialakítása nem igényel semmilyen webes tudást, tisztán `R`-ben elintézhető!

Minderre mutat példát a [http://research.physcon.uni-obuda.hu/](http://research.physcon.uni-obuda.hu/) címen elérhető 'Rákregiszter vizualizátor' alkalmazás.

Érdemes megjegyezni, hogy ennek _teljes_ kódja (beleértve a webes interfész kialakítását _és_ az összes ábrázolási lehetőség összes kódját, többféle grafikontól a térképen át a regressziós modellezésig) nincs 400 sor!